【裁判字號】    98,交聲,2500
【裁判日期】    981030
【裁判案由】    違反道路交通管理處罰條例聲明異議
【裁判全文】
臺灣桃園地方法院交通事件裁定        98年度交聲字第2500號
異  議  人
即受處分人  甲○○
上列受處分人因違反道路交通管理處罰條例事件，對於交通部公
路總局新竹區監理所桃園監理站民國98年9月1日所為之處分（原
處分案號：桃監裁罰字第裁52-DB0000000號），聲明異議，本院
裁定如下：
    主  文
原處分撤銷。
    理  由
一、按行政罰法第26條「一行為同時觸犯刑事法律及違反行政法
    上義務規定者，依刑事法律處罰之。但其行為應處以其他種
    類行政罰或得沒入之物而未經法院宣告沒收者，亦得裁處之
    。前項行為如經不起訴處分或為無罪、免訴、不受理、不付
    審理之裁判確定者，得依違反行政法上義務規定裁處之。」
    規定所揭示之一事不二罰原則，係就一行為同時觸犯刑事法
    律及違反行政法上義務規定時，由於刑罰與行政罰同屬對不
    法行為之制裁，不過刑罰之懲罰作用較強，如依刑事法律處
    罰足可警惕時，實無一事二罰再處行政罰之必要，斟念刑事
    法律處罰透過司法機關依據法定程序為之，合乎正當法律秩
    序，亟務優先適用。是悉行政機關得否科以相類刑罰之行政
    罰，端視該行為之刑事訴追或審判程序終局結果而定，於刑
    事訴追、審判程序尚未終局確定前，行政機關不得逕予裁罰
    ；至論沒入或其他種類行政罰，具備維護公共秩序之作用，
    行政機關為達行政目的本得併予裁處，該等其他種類行政罰
    係指違反行政法上之義務應受裁罰性之不利處分，揆以行政
    罰法第2條規定，包括一時性剝奪或消滅資格、權利之吊扣
    證照處分在內。
二、考之受處分人甲○○於民國98年1月20日晚間11時23分許，
    駕駛車牌號碼TD7-015-DR號輕型機車，行經桃園縣桃園市○
    ○○路與文中路交岔路口，而涉酒精濃度超過規定標準情節
    ，旋為桃園縣政府警察局桃園分局青溪派出所員警當場掣單
    舉發，業歷原處分機關調查結果，仍認受處分人當有前開違
    規行為，秉諸行政罰法第26條第2項、道路交通管理處罰條
    例第35條第1項第1款、違反道路交通管理事件統一裁罰基準
    及處理細則所附違反道路交通管理事件統一裁罰基準表規定
    ，乃以桃監裁罰字第裁52-DB0000000號裁決書裁處受處分人
    罰鍰新臺幣（下同）4萬5,000元、吊扣重型機車駕駛執照12
    個月、應參加道路交通安全講習，嗣經受處分人對於原處分
    全部聲明異議。
三、查究受處分人於上述時、地駕駛該車為警攔檢測得呼氣酒濃
    度超過規定標準而遭舉發「酒後駕車」違規之事實，咸為受
    處分人所不否認，復有桃園縣政府警察局舉發違反道路交通
    管理事件通知單得憑，故受處分人洵有違規行為之事證明確
    ，首堪認定無訛。次觀受處分人曾因同一事實歷經臺灣桃園
    地方法院檢察署檢察官於98年2月4日以98年度速偵字第574
    號為緩起訴處分，且該緩起訴期間設為1年，除要求受處分
    人須向財團法人犯罪被害人保護協會臺灣桃園分會繳納2萬
    元外，兼命受處分人參加該署舉辦之酒駕認知輔導教育課程
    交通安全講習，並經臺灣高等法院檢察署於98年2月20日以
    98年度上職議字第2084號駁回再議，又受處分人已向前開公
    益團體繳納所應支付之2萬元，緩起訴期間乃至99年2月19日
    始告屆滿，凡此各節參有各該處分書及臺灣銀行無摺存入憑
    條佐徵。經查：
  (一)原處分關於罰鍰、參加道路交通安全部分
  (1)細研道路交通管理處罰條例第35條第1項第1款、第24條第1
    項第2款規定，相關裁處涵蓋罰鍰、吊扣駕駛執照及參加道
    路交通安全講習之處分，三者分屬行政罰法法理中裁罰含有
    對於過去違反義務行為處罰之典型秩序罰、對於預防將來再
    犯危險限制行為之不利處分及警告性處分。有關罰鍰部分，
    僅係對於過去義務違反施以秩序罰之目的，實與刑事制裁所
    欲達到保護交通安全之目的相同，另者參加道路交通安全講
    習部分，則為預防將來再犯危險之處分，既與檢察官依刑事
    訴訟法第253條之2第1項第8款規定而諭為預防再犯之必要命
    令目的亦同，灼見受處分人所受緩起訴處分之金錢給付、處
    遇措施該等制裁，相較原處分關於罰鍰、道路交通安全講習
    部分，均屬相同種類之負擔，處以較重之刑事制裁自無重複
    處罰之必要，此有臺灣高等法院95年度交抗字第767號、第
    796號、第853號及97度交抗字第1143號交通事件裁定意旨可
    稽。
  (2)次盱受處分人就同一行為業經檢察官命為金錢給付、參加交
    通安全講習之處分，固皆非屬刑法所規範之刑罰，然對受處
    分人誠為實質之制裁，況對受處分人權利更滋財產減少、自
    由受限等一定影響，得昭檢察官所為對於受處分人之緩起訴
    處分確生實質刑罰效果，要非不起訴處分甚明。研析縱經檢
    察官為緩起訴處分者，但於緩起訴猶豫期間內，檢察官猶可
    持續觀察，若認行為人顯無反省警惕之情或根本欠缺反省警
    惕之能力，得依職權或告訴人之聲請，逕行撤銷緩起訴處分
    予以依法追訴，法院則得依照審理結果擬為有罪科刑之裁判
    ，即在緩起訴處分之猶豫期間內，刑事訴追程序未達終局確
    定，遂與不起訴處分確定後檢察官原則上不得就同一行為再
    行起訴之法律效果迥異，是以緩起訴處分無法類推不起訴處
    分而誤適用行政罰法第26條第2項規定。從而，一經檢察官
    為緩起訴處分之行為，倘若同時違反行政法上義務規定，在
    緩起訴處分於猶豫期間期滿前，刑事訴追程序非可率謂確定
    終結，行為人容有緩起訴遭撤銷致受刑事追訴處罰之虞，此
    際行政機關逕行依法行政裁罰，毋寧將使行為人存有同時遭
    到行政處罰及刑事處罰之可能，此有臺灣高等法院暨所屬法
    院96年法律座談會刑事類提案第36號研討意旨可稽，忖度行
    政罰法第26條立法意旨，行政機關應待緩起訴處分猶豫期間
    屆滿未經撤銷實質確定，始為該等與刑罰相類之罰鍰、參加
    交通安全講習處分。
  (二)原處分關於吊扣重型機車駕駛執照部分
    按行政行為採取之方法所造成之損害不得與欲達成目的之利
    益顯失均衡，行政程序法第7條第3款定有明文，觀之受處分
    人洵無輕型機車駕駛執照可供吊扣，原處分方令吊扣重型機
    車駕駛執照代之，容得達成限制受處分人繼續駕駛輕型機車
    之目的，卻會同時造成限制受處分人繼續駕駛重型機車之結
    果，對其生活產生影響非微，所造成之損害業與欲達成目的
    之利益顯失均衡，失之過酷而違比例原則。又念道路交通管
    理處罰條例第68條規定，已將「吊扣」各級車類駕照之立法
    文字予以刪除，探究該條修正意旨，足見不得吊扣受處分人
    違規當時所駕駛輕型機車以外其他車種之駕駛執照，此有臺
    灣高等法院暨所屬法院97年法律座談會刑事類提案第40號研
    討意旨可稽，原處分機關徒因受處分人尚無輕型機車駕駛執
    照率爾逕行吊扣重型機車駕駛執照，誠逾該條修正條文之規
    範意涵及範圍，殊難採可。儘管現行道路交通管理處罰條例
    第68條條文內容，保留越級駕駛人無須吊扣駕駛執照之利益
    ，然此乃屬駕駛執照管理衍致實際操作不盡妥適之議，當為
    刑事立法政策問題，便非審判機關所能決定，務循立法途徑
    解決，至於是否應依修法意旨創設如在高等級駕駛執照上註
    記不得駕駛特定較低等級汽車或機器腳踏車之行政措施或處
    分，則為其他處理方式自不待言，仍無原處分機關得以自行
    逾越法條規範而為適用之餘地。
四、綜上，受處分人上開酒後駕車檢測酒精濃度超過規定標準之
    違規行為，前經臺灣桃園地方法院檢察署檢察官為緩起訴處
    分確定，惟該緩起訴期間現未期滿，原處分關於罰鍰、參加
    交通安全講習部分遂有重複處罰之危險，再者原處分關於吊
    扣重型機車駕駛執照部分更有悖法失當之處，原處分機關不
    察驟為上開裁決欠臻允恰，故認受處分人之異議為有理由，
    自應由本院將原處分撤銷，俟原處分機關於該緩起訴處分實
    質確定後另為裁處，茲不為不罰之諭知，以資適法。
五、末以有關同類違規行為，屢經享有交通事件法律解釋權之司
    法權終審法院即臺灣高等法院作出原處分機關不得就同一行
    為迭行處罰之統一法律見解，揆照憲法規範之權力分立原則
    ，原處分機關及道路交通主管機關交通部理當恪遵司法終審
    見解，深憾原處分機關迄今毫不尊重一再對此類事件之受處
    分人誤施各該不當裁處，導致此類事件之受處分人不斷聲明
    異議，不僅嚴重浪費人民參與訴訟程序之勞力、時間、費用
    ，況更侵害憲法所保障人民財產權基本權利極鉅，倘若原處
    分機關不思省改又就一審法院所為對其敗訴之裁定不服而復
    提起抗告呈往二審法院，實乃執意浪費國家寶貴司法資源之
    惡質舉動。本院期許原處分機關及道路交通主管機關交通部
    斯時應即採認由司法終審法院所為之統一法律見解，俾以保
    障人民之財產權、避免無端耗費國家司法資源，進而原處分
    機關所為之道路交通裁罰處分始能得到人民信賴與折服，對
    於促進我國道路交通法制之進展方有實益，特予指明。
據上論斷，應依道路交通案件處理辦法第20條前段，裁定如主文
。
中    華    民    國    98    年    10    月    30    日
                  交通法庭  法  官  俞力華
以上正本證明與原本無異。
如不服本裁定，應於裁定送達後5 日內向本院提出抗告狀。
                            書記官  資念婷
中    華    民    國    98    年    11    月    2     日


司法院資訊處製作；財團法人民間司法改革基金會備份。
